ACORDAO-COMPLETO-2528853

ACÓRDÃO 1037/2022 ATA 6/2022 - SEGUNDA CÂMARA

VISTOS, relatados e discutidos estes autos de tomada de contas especial, agora em fase de análise de recurso de reconsideração interposto pelo Centro de Capacitação e Desenvolvimento Social e por seu ex-presidente, Sérgio Diego Gomes dos Anjos, contra o Acórdão 5394/2020-TCU-Segunda Câmara, que julgou suas contas irregulares, imputando-lhes débito e multa, em decorrência da não comprovação da regular aplicação dos recursos repassados pela Secretaria de Políticas de Promoção da Igualdade Racial por meio do Convênio 70565/2009, para realização do "Projeto Orgulho de Ser Negro".
ACORDAM os Ministros do Tribunal de Contas da União, reunidos em sessão da 2ª Câmara, ante as razões expostas pelo Relator e com fundamento nos arts. 32, inciso I, e 33 da Lei 8.443/1992, em:
9.1. conhecer do presente recurso de reconsideração, para, no mérito, negar-lhe provimento;
9.2. encaminhar cópia desta decisão aos recorrentes e ao Procurador-Chefe da Procuradoria da República no Rio de Janeiro, com a informação de que o relatório e o voto que o fundamentam podem ser consultados no endereço eletrônico www.tcu.gov.br/acordaos.

Recurso de reconsideração interposto pelo Centro de Capacitação e Desenvolvimento Social e por seu ex-presidente, Sérgio Diego Gomes dos Anjos, contra decisão que julgou suas contas irregulares, imputando-lhes débito e multa, em decorrência da não comprovação da regular aplicação dos recursos repassados pela Secretaria de Políticas de Promoção da Igualdade Racial para realização do Projeto Orgulho de Ser Negro.

Segunda Câmara

Ministério da Mulher, da Família e dos Direitos Humanos

3. Recorrentes: Centro de Capacitação e Desenvolvimento Social (06.539.198/0001-62) e Diego Gomes dos Anjos (XXX.881.047-XX), ex-presidente

13.1. Ministros presentes: Bruno Dantas (Presidente), Augusto Nardes, Aroldo Cedraz, Jorge Oliveira (Relator) e Antonio Anastasia.
13.2. Ministro-Substituto presente: André Luís de Carvalho.
13.3. Ministro que não participou da votação: Antonio Anastasia.

ACORDAO-COMPLETO-2538430

Acórdão 3006/2022 - Segunda Câmara

JORGE OLIVEIRA

Ministro Augusto Nardes

Trata-se de recurso de reconsideração interposto por Centro de Capacitação e Desenvolvimento Social e seu ex-presidente, Sérgio Diego Gomes dos Anjos, contra o Acórdão 5394/2020-TCU-Segunda Câmara, que julgou suas contas irregulares, imputando-lhes débito e multa, em decorrência da não comprovação da regular aplicação dos recursos repassados pela Secretaria de Políticas de Promoção da Igualdade Racial por meio do Convênio 70565/2009, para realização do "Projeto Orgulho de Ser Negro".
	2. A decisão recorrida foi expedida com o seguinte teor:
	"9.1. rejeitar as alegações de defesa dos responsáveis Diego Gomes dos Anjos (CPF: XXX.881.047-XX) e Centro de Capacitação e Desenvolvimento Social (CNPJ: 06.539.198/0001- 62) ; 
	9.2. nos termos dos arts. 1º, inciso I; 16, inciso III, alínea 'c', da Lei 8.443/1992, c/c os arts. 19 e 23, inciso III, da mesma Lei, julgar irregulares as contas dos responsáveis Diego Gomes dos Anjos (CPF: XXX.881.047-XX) e Centro de Capacitação e Desenvolvimento Social (CNPJ: 6.539.198/0001-62) , condenando-os solidariamente ao pagamento da quantia especificada, atualizada monetariamente e acrescida dos juros de mora, calculados a partir da data indicada até a data da quitação, fixando-lhes o prazo de 15 (quinze) dias, para que comprovem, perante o Tribunal, o recolhimento da referida quantia aos cofres do Tesouro Nacional, nos termos do art. 23, inciso III, alínea 'a', da citada lei, c/c o art. 214, inciso III, alínea 'a', do Regimento Interno do TCU: 
	VALOR HISTÓRICO (R$) 
	DATA DA OCORRÊNCIA

	09/11/2009 
	400.000,00 

 	9.3. aplicar, individualmente, aos responsáveis Diego Gomes dos Anjos (CPF: XXX.881.047-XX) e Centro de Capacitação e Desenvolvimento Social (CNPJ: 06.539.198/0001- 62) , a multa prevista no art. 57 da Lei 8.443/1992 c/c o art. 267 do Regimento Interno do TCU, no valor de 70.000,00 (setenta mil reais) , fixando-lhes o prazo de 15 (quinze) dias, a contar da notificação, para que comprovem, perante o Tribunal (art. 214, III, alínea 'a', do Regimento Interno do TCU) , o recolhimento da dívida aos cofres do Tesouro Nacional, atualizada monetariamente desde a data deste acórdão até a do efetivo recolhimento, se paga após o vencimento, na forma da legislação em vigor; 
	9.4. autorizar, desde logo, a cobrança judicial das dívidas, caso não atendidas as notificações, na forma do disposto no art. 28, inciso II, da Lei 8.443/1992; 
	9.5. autorizar também, desde logo, se requerido pelos responsáveis, com fundamento no art. 28, inciso I, da Lei 8.443/1992, c/c o art. 217, §§ 1º e 2º, do Regimento Interno do TCU, o parcelamento das dívidas em até 36 (trinta e seis) parcelas, incidindo, sobre cada parcela, corrigida monetariamente, os correspondentes acréscimos legais, fixando-lhes o prazo de 15 (quinze) dias, a contar do recebimento da notificação, para comprovarem, perante o Tribunal, o recolhimento da primeira parcela, e de 30 (trinta) dias, a contar da parcela anterior, para comprovarem os recolhimentos das demais parcelas, devendo incidir, sobre cada valor mensal, atualizado monetariamente, os juros de mora devidos, no caso do débito, na forma prevista na legislação em vigor, alertando os responsáveis de que a falta de comprovação do recolhimento de qualquer parcela importará o vencimento antecipado do saldo devedor, nos termos do § 2º do art. 217 do Regimento Interno deste Tribunal; 
	9.6. dar ciência desta decisão à Procuradoria da República no Estado do Rio de Janeiro, nos termos do § 3º do art. 16 da Lei 8.443/1992, c/c o § 7º do art. 209 do Regimento Interno do TCU, para adoção das medidas cabíveis; e 
	9.7. dar ciência desta decisão ao Ministério da Mulher, da Família e dos Direitos Humanos e aos responsáveis."
	3. Transcrevo, a seguir, excerto da instrução elaborada por auditora da Secretaria de Recursos que analisou os argumentos dos recorrentes:
	" (...) 
	HISTÓRICO
	2. Trata-se de tomada de contas especial instaurada pelo Ministério da Mulher, da Família e dos Direitos Humanos em desfavor do Centro de Capacitação e Desenvolvimento Social e seu presidente (08/02/2008 a 08/02/2012) , Diego Gomes dos Anjos, em razão da não comprovação da regular aplicação dos recursos repassados pela União por meio do Convênio 70565/2009, registro Siafi 707355 (peça 4) , firmado entre a Secretaria de Políticas de Promoção da Igualdade Racial e o Centro de Capacitação e Desenvolvimento Social, que tinha por objeto o apoio financeiro ao 'Projeto Orgulho de Ser Negro'. 
	2.1.  O referido projeto tinha o objetivo de 'realizar, no período de 01/11/2009 a 23/12/2009, um complexo de ações bem estruturadas e ciclos de atividades de cunho sociocultural, que disponibilizaria conteúdos qualificados e cidadania para toda a população do Rio de Janeiro, com foco nas populações excluídas da Zona Oeste do município do Rio de Janeiro, através da realização de seminários, ação social, exibição de filmes, gincanas esportivas e a produção de shows sobre o tema relacionado à comunidade afro-brasileira' (peça 2, pp. 9-11) .
	2.2. Com vigência no período de 29/10/2009 a 23/12/2009, e prazo para apresentação da prestação de contas em 23/01/2010, o referido convênio foi firmado no valor de R$ 410.000,00, sendo R$ 400.000,00 à conta do concedente e R$ 10.000,00 referentes à contrapartida do convenente (peça 7) . 
	2.3. O fundamento para a instauração da tomada de contas especial, conforme consignado na matriz de responsabilização elaborada pelo tomador de contas, foi a constatação da 'ausência de documentos complementares exigidos na prestação de contas, o que comprometeu o julgamento pela boa e regular aplicação dos recursos'. 
	2.4. No âmbito desta Corte, a Secretaria de Controle Externo de Tomada de Contas Especial (SecexTCE) solicitou ao concedente, por meio de diligência, o envio dos documentos apresentados pelo gestor a título de prestação de contas (peça 53) , já que essa documentação não constava do processo. Após exame dos novos elementos, a unidade instrutiva promoveu a citação da entidade convenente e de seu presidente pela totalidade dos valores repassados (peças 64-68 e 78-79) . 
	2.5. Após análise das alegações de defesa apresentadas, este Tribunal, então, decidiu, por meio do Acórdão 5394/2020-TCU-Segunda Câmara, transcrito anteriormente, julgar irregulares as contas dos responsáveis, condenando-os em solidariedade ao ressarcimento do débito, além de aplicar-lhes multa individual. 
	2.6. Não satisfeitos com o julgado, os responsáveis opuseram recurso de reconsideração (peças 115-117) , ora em análise.
	ADMISSIBILIDADE
	3. Reitera-se o exame preliminar de admissibilidade (peça 119) , ratificado pelo Ministro-Relator (peça 122) , que concluiu pelo conhecimento do recurso de reconsideração interposto por Diego Gomes dos Anjos e Centro de Capacitação e Desenvolvimento Social, suspendendo-se os efeitos dos itens 9.2, 9.3 e 9.4 do Acórdão 5394/2020-TCU-Segunda Câmara, com fundamento nos arts. 32, inciso I, e 33 da Lei 8.443/1992.
	MÉRITO
	4. Delimitação
	4.1. Constitui objeto do recurso (peças 115-117) verificar as seguintes questões:
	a) se é aplicável o instituto da prescrição a esta TCE;
	b) se houve inobservância aos princípios da ampla defesa e do contraditório;
	c) se é possível atestar a regularidade das contas.
	5. Da alegada prescrição 
	5.1. 	Os recorrentes alegam a ocorrência da prescrição do débito e da multa, uma vez que o Convênio 70565/2009 foi firmado para viger de 01/11 a 23/12/2009, ao passo em que a citação dos recorrentes ocorreu tão somente em 22/06/2019, ou seja, aproximadamente dez anos após os fatos (peça 115, p. 8) .
	Análise 
	5.2. As alegações apresentadas merecem prosperar tão-somente em relação à prescrição intercorrente, prevista no art. 1º, § 1º, da Lei 9.873/1999.
	5.3. No caso em exame, este Tribunal de Contas reconheceu que não houve a prescrição da pretensão punitiva seguindo os critérios fixados no Acórdão 1441/2016-TCU-Plenário. Por isso mesmo, foram aplicadas sanções aos responsáveis. Quanto à imputação de débito, para recomposição do prejuízo causado ao erário, a decisão adotou a premissa de que a ação de ressarcimento é imprescritível, por expressa previsão do art. 37, § 5º, da Constituição Federal.
	5.4. Ocorre, contudo, que a matéria foi objeto de repercussão geral admitida pelo Supremo Tribunal Federal no Recurso Extraordinário 636.886 (Tema 899) . O citado RE teve seu julgamento finalizado, embora ainda esteja pendente a publicação do acórdão paradigma. A decisão do julgamento foi publicada em 20/04/2020, enunciando-se a tese de que 'é prescritível a pretensão de ressarcimento ao erário fundada em decisão de Tribunal de Contas'. 
	5.5. Diante deste novo cenário, o tema da prescrição passa a ser analisado novamente, levando-se em conta o recente pronunciamento do STF, com o fim de verificar a aplicação, à hipótese dos autos, do novo entendimento firmado sobre o sentido e alcance do art. 37, § 5º, da Constituição.
	5.6. Na presente análise será examinado se as conclusões do RE 636.886, acerca da prescrição da pretensão executória, serão também aplicáveis à pretensão reparatória (ou condenatória) .
	5.7. Oportuno destacar que os significativos impactos do julgamento do RE 636.886 foram objeto de análise pela Serur. Por economia processual, juntou-se a estes autos (peça 136) cópia do pronunciamento da unidade emitido no TC Processo 003.889/2016-5, com as diretrizes gerais da análise; Texto para Discussão 1/2021-Serur, com análise das decisões do STF sobre a prescrição do ressarcimento, adotadas após o julgamento do RE 636.886 (Tema 899 da repercussão geral) , além da manifestação originária da secretaria, sobre as repercussões do RE 636.886 (exame de recurso interposto no TC Processo 027.624/2018-8) . A partir de tais manifestações foram fundamentadas as premissas que serão consideradas no presente exame.  
	5.8. No exame da prescrição, a Serur tem se manifestado com base nas seguintes premissas, que serão utilizadas no presente exame: 
	a) ao julgar o RE 636.886, o STF conferiu nova interpretação ao art. 37, § 5º, da Constituição Federal, fixando a tese de que 'é prescritível a pretensão de ressarcimento ao erário fundada em decisão de Tribunal de Contas';
	b) as pretensões punitiva e de ressarcimento devem observar o mesmo regime na atividade de controle externo, dado o objetivo comum da prescrição, de fixar prazo para o Tribunal de Contas agir, para caracterizar o ilícito, identificar seu autor, dimensionar as consequências da conduta e impor as consequências legais, independentemente de tais consequências terem natureza punitiva ou ressarcitória;
	c) até que sobrevenha norma específica, entende-se que a prescrição das pretensões punitiva e de ressarcimento, no processo de controle externo, deve observar o regime Lei 9.873/1999, na linha dos recentes pronunciamentos do STF a respeito. Assim, sem prejuízo de se realizar o exame da prescrição também segundo o prazo decenal previsto no Código Civil, acolhido pelo TCU (Acórdão 1441/2016-TCU-Plenário) , o critério adotado, na formulação da proposta de encaminhamento, será o da Lei 9.873/1999.  
	5.9. Ao utilizar o regime prescricional segundo os critérios do Acórdão 1441/2016-TCU-Plenário, constata-se que a prescrição não se opera no caso em comento. Isso porque, pela aplicação deste acórdão, em linhas gerais, a prescrição subordina-se ao prazo geral de dez anos (Código Civil, art. 205) , contado a partir da data da ocorrência do fato e interrompido pelo ato que ordenar a citação, a audiência ou a oitiva da parte. 
	5.10. Entre outras razões que justificaram a adoção desse critério destaca-se a de que o citado dispositivo constitui uma cláusula geral a ser empregada sempre que a pretensão for prescritível, mas a lei não estabelecer um prazo específico, como na hipótese.
	5.11. Para análise, tem-se como termo inicial da prescrição o dia seguinte ao fim do prazo para a prestação de contas, que ocorreu em 23/01/2010.  A pretensão reparatória e punitiva, então, somente estaria prescrita em 22/01/2020. Mas tal prazo fora interrompido pelo despacho que autorizou a citação ocorrida em 22/06/2019 (peça 61) , o que ratifica a aplicação da decisão emanada em Sessão de 19/05/2020 (peça 85) .
	5.12. Destaque-se que, no caso sob análise, as datas de crédito dos recursos transferidos ou a data das despesas glosadas são termos adequados para a incidência de encargos legais (art. 9º da IN-TCU 71/2012) , mas não para início da prescrição. Para esta finalidade considera-se, no regime do Código Civil, o dia seguinte ao fim do prazo para a prestação de contas (art. 4º, § 1º, inciso I, da citada IN) , já que, enquanto não exaurido esse prazo, não se pode falar em inércia da Administração-Credora (Código Civil, art. 199, inciso II; Acórdãos 1.470/2020 e 6.594/2020, da 2ª Câmara, relatados pelos Ministros Ana Arraes e Marcos Bemquerer, respectivamente) .
	5.13. Considerando a premissa de que as pretensões punitiva e de ressarcimento se submetem ao mesmo regime, conclui-se que não estão prescritas nem a possibilidade de aplicação de multa, nem a de condenação ao ressarcimento, caso fossem adotados, para ambos os fins, os parâmetros definidos no Acórdão 1441/2016-TCU-Plenário.
	5.14. No mais, sob o prisma das premissas fixadas na Lei 9.873/1999 ao caso em exame, observa-se que não se operou a prescrição quinquenal. Isso porque, ao considerar como termo inicial da prescrição o dia seguinte ao fim do prazo para a prestação de contas, que ocorreu em 23/01/2010, deve-se considerar os fatos interruptivos da prescrição segundo a égide do citado normativo.  
	5.15. Assim sendo, no presente caso, considerando o referido termo inicial, a pretensão reparatória ou punitiva somente estaria prescrita em 22/01/2015. Mas tal prazo fora interrompido pelas seguintes circunstâncias:
	a) por atos inequívocos que importaram na apuração do fato: 
	a.1) em 12/04/2011, pela emissão da Nota Técnica SEPPIR/SPAA 10/2014 (peça 15) , que apontou a falta de documentação complementar à prestação de contas e suscitou diversas incongruências;
	a.2) em 12/11/2013, pelo recebimento da notificação para Diego Gomes dos Anjos, por meio do Ofício 262/2013-COTV/SEPLAM/SEPPIR/PR (peças 21 e 22) ; 
	a.3) em 07/07/2014, pela emissão do Parecer Técnico 1/2014/COTV/GEOFT/SEPLAM/ SEPPIR/PR (peça 31) , que concluiu que os fatos apurados no processo indicavam a ocorrência de prejuízo ao erário; 
	a.4) em 19/01/2018, pela instauração da tomada de contas especial (peça 43) ; 
	b) em 11/07/2019, pela citação dos responsáveis (peças 65 e 69) ;   
	c) em 19/05/2020, pela decisão condenatória recorrível, na sessão em que foi proferido o acórdão condenatório (peça 85) .
	5.16. Registre-se que, independentemente da existência de outras causas interruptivas não elencadas acima, cujo levantamento não se fez necessário, observa-se, pelos eventos indicados, que em nenhum momento transcorreu prazo suficiente para se operar a prescrição, considerando-se o prazo geral de cinco anos, tomando-se por referência a Lei 9.873/1999, tida pelo STF como norma regente da prescrição da pretensão punitiva pelo TCU. 
	5.17. Ainda sobre o tema, passa-se a analisar a prescrição intercorrente, que nos termos do art. 1º, § 1º, da Lei 9.873/1999, passa a operar se o processo ficar paralisado por mais de três anos, aguardando 'julgamento ou despacho'. 
	5.18. Note-se que há uma correlação entre essa hipótese e as causas de interrupção da prescrição do art. 2º. Com efeito, uma vez interrompida a prescrição por alguma das hipóteses do art. 2º, o processo não pode ficar inativo, sem qualquer inovação processual relevante, por mais de três anos.
	5.19 Trata-se de prazo específico, não se aplicando nem o prazo geral de cinco anos nem o prazo especial, da lei penal (§ 2º) . A finalidade da prescrição intercorrente, com seu prazo próprio, é a de assegurar a eficiência e celeridade nas apurações administrativas. Seria contrário a essa finalidade a paralisação injustificada do processo por período maior que o triênio estabelecido para a hipótese.
	5.20. Especificamente quanto a esta TCE, as causas de interrupção elencadas acima permitem evidenciar que o processo não teve andamento regular, ocorrendo, então, a prescrição intercorrente. Isso porque constata-se a inércia administrativa de mais de três anos no período de 2014 a 2018, quando se instaurou a TCE.
	5.21. Partindo-se da premissa de que a pretensão reparatória segue as mesmas balizas, enquanto não houver norma específica a respeito, a demonstração de que se operou a prescrição punitiva impõe, como consequência, a conclusão de que também não é viável a condenação ao ressarcimento do prejuízo apurado nos autos.
	5.22. Por todo o exposto, constata-se que as pretensões punitiva e de ressarcimento se operam se considerarmos os fundamentos da Lei 9.873/1999, relativa à prescrição intercorrente. 
	6. Da inobservância aos princípios da ampla defesa e do contraditório
	6.1. Os responsáveis questionam a liquidez desta TCE, tendo em vista os seguintes fundamentos:
	a) os fatos retratados na decisão em comento ocorreram há mais de dez anos. Logo, há uma extrema dificuldade na obtenção da documentação necessárias para permitir o efetivo exercício do direito de defesa das partes em curto período (peça 115, p. 7) ;
	b) houve a mitigação da ampla defesa e do contraditório em razão do injustificável excesso de prazo levado pela Administração a apurar eventual inconsistência na aplicação de recursos públicos (peça 115, p. 8) ;
	c) o Acórdão 2296/2013-TCU-Segunda Câmara determinou o arquivamento da tomada de contas especial, tomado por paradigma pelos recorrentes. O lapso temporal havido desde a celebração do convênio e instauração da tomada de contas especial no precedente é de seis anos, portanto menor do que o presente caso (peça 115, pp. 8-10) . Na mesma linha cita-se o Acórdão 2961/2005-TCU-Primeira Câmara e o Acórdão 462/2009-TCU-Plenário;
	d) após mais de onze anos da ocorrência dos fatos, resta prejudicada a busca por novas provas de sua execução, resultando na mitigação do exercício pleno da ampla defesa e do contraditório (peça 115, p. 18) ;
	e) ao proferir sua decisão no TC Processo 016.585/2015-1, o TCU entendeu por acolher as razões de defesa apresentadas, determinando o arquivamento da tomada de contas em razão da ausência de pressupostos de constituição e de desenvolvimento válido e regular do processo, pela impossibilidade de obtenção de documentos após decurso de extenso lapso temporal (peça 115, p. 19) ;
	f) nos autos do TC Processo 007.923/2016-3, outro caso absolutamente semelhante a este, o Tribunal de Contas da União também entendeu por considerar iliquidáveis as contas do Convênio 814/2005, determinando o arquivamento do feito (peça 115, p. 19) .
	Análise
	6.2. À vista dos argumentos expostos a seguir, não merecem acolhida as preliminares arguidas pelos recorrentes. 
	6.3.	No caso examinado nestes autos, o convênio teve vigência entre 29/10/2009 e 23/12/2009 (peça 7, p. 8) . Os recursos federais, R$ 400 mil (peças 9 e 10) , foram creditados na conta específica em 09/11/2009. O prazo final para apresentação da prestação de contas expirou em 23/01/2010 (peça 7, pp. 7-8) . A concedente notificou Diego Gomes de Araújo em maio de 2011, maio e novembro de 2013 e janeiro e agosto de 2014 (peças 3, pp. 2-3; 16, 17, 19-22, 26 e 33) e a tomada de contas foi instaurada em 07/12/2018 (peças 45-47) . Neste Tribunal, a citação dos responsáveis foi implementada em 15 e 16/07/2019 (peças 69 e 70) . Todos os prazos acima informados são inferiores a 10 anos contados da data do efetivo crédito em conta específica do convênio. 
	6.4. No mais, tal tema fora devidamente analisado no relatório fundamentador do acórdão ora guerreado. Por oportuno, transcreve-se elucidativo trecho (peça 87, p. 4) :
	'16. Verifica-se que não houve o transcurso de mais de dez anos desde o fato gerador sem que tenha havido a notificação dos responsáveis pela autoridade administrativa federal competente (art. 6º, inciso II, c/c o art. 19 da IN-TCU 71/2012, modificada pela IN-TCU 76/2016) , uma vez que o fato gerador da irregularidade sancionada ocorreu em 09/11/2009, e os responsáveis foram notificados sobre a irregularidade pela autoridade administrativa competente conforme abaixo: 
	- Diego Gomes dos Anjos, por meio do ofício acostado à peça 16, recebido em 04/05/2011, por Milton Silva, conforme AR (peça 17) . 
	- Centro de Capacitação e Desenvolvimento Social, excepcionalmente, não houve notificação. Todavia, uma vez notificado o seu diretor-presidente, a entidade foi cientificada do conteúdo, conforme resposta encaminhada pelo presidente do CCDS (peça 18) .'
	6.5. A jurisprudência do TCU vem caminhando no sentido de considerar as contas iliquidáveis quando a notificação do responsável é tardia, ante o evidente prejuízo ao exercício da ampla defesa causado pela mora da Administração Pública. Assim consta dos Acórdão 2303/2009-TCU-Primeira Câmara, relatado pelo Ministro Augusto Nardes; 1.915/2009 e 7.693/2010, ambos da 1ª Câmara, relatados pelo Ministro Marcos Bemquerer e dos Acórdãos 1.178/2008 e 1.183/2008, ambos da 2ª Câmara, relatados pelo Ministro Substituto André de Carvalho. 
	6.6. Segundo a Instrução Normativa-TCU 56/2007, vigente à época da execução do convênio, e a Instrução Normativa-TCU 71/2012, atualmente em vigor, consideram-se tempestivas as ações de controle externo intentadas em prazo não superior a dez anos desde o fato gerador, como se lê abaixo: 
	Instrução Normativa TCU 56/2007: 
	'§4° Salvo determinação em contrário do Tribunal, fica dispensada a instauração de tomada de contas especial após transcorridos dez anos desde o fato gerador, sem prejuízo de apuração da responsabilidade daqueles que tiverem dado causa ao atraso, nos termos do art. 1º, § 1º. 
	§5º O prazo previsto no parágrafo anterior conta-se na forma do § 2º do art. 1º desta Instrução Normativa e interrompe-se com a notificação do responsável pela autoridade administrativa federal competente.' 
	Instrução Normativa TCU 71/2012:
	'Art. 6º Salvo determinação em contrário do Tribunal de Contas da União, fica dispensada a instauração da tomada de contas especial, nas seguintes hipóteses: 
	I - valor do débito atualizado monetariamente for inferior a R$ 75.000,00; 
	II - houver transcorrido prazo superior a dez anos entre a data provável de ocorrência do dano e a primeira notificação dos responsáveis pela autoridade administrativa competente.' 
	6.7. Por oportuno, em relação à incidência das normas relativas ao trancamento de contas por supostamente serem iliquidáveis, tão somente pelo transcurso do prazo, há de se fazer a leitura dos arts. 20 e 21 da Lei 8.443/1992, verbis: 
	'Art. 20. As contas serão consideradas iliquidáveis quando caso fortuito ou de força maior, comprovadamente alheio à vontade do responsável, tornar materialmente impossível o julgamento de mérito a que se refere o art. 16 desta Lei. 
	Art. 21. O Tribunal ordenará o trancamento das contas que forem consideradas iliquidáveis e o consequente arquivamento do processo.'
	6.8. Assim, nos termos do art. 20 da Lei 8.443/1992, é necessária a ocorrência de caso fortuito ou de força maior, comprovadamente alheio à vontade dos responsáveis, que torne materialmente impossível o julgamento de mérito das contas, o que não ocorreu no presente caso. Nesse sentido, vale transcrever alguns posicionamentos desta Corte sobre o tema:
	Acórdão 2990/2012-TCU-Primeira Câmara, relatado pela Ministra Ana Arraes:
	'O mero decurso de tempo não é razão suficiente para trancamento das contas, sendo necessário ainda que haja fundadas razões para supor que o direito à defesa tenha ficado prejudicado. A culpa dos gestores por atos irregulares que causem prejuízo ao erário é legalmente presumida, ainda que não se configure ação ou omissão dolosa, admitida prova em contrário, a cargo do gestor.'
	Acórdão 3845/2009-TCU-Primeira Câmara, relatado pelo Ministro Walton Alencar:
	'Só há contas iliquidáveis diante de fatos alheios à vontade do gestor. Se ele não cumpre a sua obrigação de prestar contas na época apropriada e, quando o faz, não apresenta toda a documentação necessária, não pode alegar demora na instauração da TCE para se eximir dos compromissos que contraiu ao assinar o convênio.'
	6.9. Os processos e acórdãos citados na defesa contemplam outras sortes de irregularidades e situações fáticas, não constituindo autênticos precedentes a serem replicados no processo em causa. 
	6.10. O Acórdão 2296/2013-TCU-Segunda Câmara não serve de paradigma para este caso, principalmente porque tratou de situação distinta, uma vez que a documentação da prestação de contas fora encaminhada ao Ministério da Cultura, porém foi destruída nas suas dependências.
	6.11. Quanto ao Acórdão 2961/2005-TCU-Primeira Câmara, este tratou de instauração de tomada de contas especial 12 anos após os fatos apurados. Em relação ao citado Acórdão 462/2009-TCU-Plenário, a tomada de contas foi instaurada depois de transcorridos dez anos do fato gerador e o valor questionado, corrigido monetariamente, de R$ 16.752,47, foi inferior ao valor de alçada, R$ 23.000,00, definido na IN-TCU 56/2007, enquadrando-se nos casos em que a TCE pode ser dispensada ou nem mesmo ser instaurada.
	6.12. Pelo exposto, constata-se que em nenhuma fase processual foi ultrapassado o limite temporal consagrado nas normas acima transcritas. Demonstrado que a Administração Federal adotou providências em tempo hábil para todo o processo de aprovação e cobrança dos recursos federais aqui analisados, não socorre ao responsável pugnar pelo arquivamento do processo por considerar as contas iliquidáveis em virtude do transcurso de prazo excessivo. Ademais, se o responsável não produziu a documentação completa naquela época, foi por falta do zelo que lhe cabia ao lidar com os recursos públicos que lhe foram confiados.
	7. Da regularidade das contas
	7.1. O responsável clama pela regularidade das contas, tendo em vista os seguintes fundamentos:
	a) a obrigação da prestação de contas foi devidamente realizada (peça 116, p. 11) ;
	b) analisando detalhadamente a imagem de todas as notas fiscais presentes nos autos, constata-se que, além do papel indicando o número do convênio, consta também um carimbo indicando 'Projeto Orgulho de Ser Negro', bem como indicando o número do convênio. Assim, ainda que o papel colacionado à nota pudesse ser retirado, o carimbo constante nas mesmas jamais poderia ser apagado, de modo que não poderiam ser utilizadas em outros projetos (peça 116, p. 8) ;
	c) ainda que a identificação do projeto se desse apenas pelo papel colacionado na nota fiscal, inexistindo o carimbo indicado, não é possível presumir a má-fé por parte dos recorrentes (peça 116, p. 9) ;
	d) o princípio da presunção de inocência, segundo o qual não havendo provas em sentido contrário, a parte deve ser considerada inocente e, portanto, a sua boa-fé deve ser presumida. Lastreado no entendimento acima demonstrado, o Superior Tribunal de Justiça vem decidindo de maneira reiterada no sentido de que a presunção de boa-fé é um princípio universal do direito, de modo que a boa-fé se presume, enquanto a má-fé se comprova (peça 116, p. 9) ; o Supremo Tribunal Federal também vem entendendo no sentido de que a má-fé se comprova (peça 116, p. 10) ;
	e) o que se infere dos autos é a absoluta boa-fé dos recorrentes, que, além de identificarem as notas fiscais por meio de uma etiqueta, carimbaram as mesmas de modo a identificar o projeto que deu origem aos custos (peça 116, p. 11) ;
	f) com relação ao extrato bancário, o que se observa é que consta a entrada de R$ 400.000,00 e que todo o montante foi devidamente utilizado ao final do termo, visando o pagamento das notas fiscais presentes à peça 56, pp. 49-69 (peça 116, p. 12) ;
	g) a divergência apurada entre o montante estipulado em cada cheque e o valor das respectivas notas fiscais emitidas pelos fornecedores se deu em razão do fato de que os pagamentos ocorreram por meio de mais de um cheque, a fim de facilitar o controle da execução contratual (peça 116, p. 13) ;
	h) as notas fiscais não eram pagas de maneira integral através de um único cheque, mas sim de maneira parcial, conforme medição dos serviços executados (peça 116, p. 13) ;
	i) no que tange ao questionamento acerca do fato dos pagamentos dos fornecedores terem sido realizados através de cheque, e não depósito em conta corrente, trata-se de regra absolutamente formal e que, pela aplicação do princípio do formalismo moderado, deve ser superada em face da realidade dos fatos (peça 116, p. 13) . Tal premissa foi prolatada pelo Tribunal de Contas do Estado de Minas Gerais em situação semelhante a que ora se debate (Tomada de Contas Especial 734.812 -TCE/MG - Conselheiro-Substituto Hamilton Coelho, peça 116, pp. 14-15) ;
	j) seguem, em anexo, CDs contendo todas as fotos dos eventos, as respectivas filmagens, bem como a lista de presença, de modo que restam superados todos os questionamentos formulados. Conforme se infere das fotos e vídeos ora anexados, é incontestável que o evento objeto do presente convênio foi efetivamente executado (peça 116, p. 15) .
	Análise
	7.2. Não assiste razão aos recorrentes. As alegações apresentadas não são aptas a elidir as irregularidades detectadas na gestão dos recursos públicos. Em que pese os recorrentes anexarem um grande quantitativo de documentos, sem qualquer ordem cronológica, frise-se que não fazem qualquer remissão deles no conteúdo de suas defesas.
	7.3. Sobre a alegada má-fé, esta não é requisito essencial à culpabilidade dos recorrentes. 
	7.4. Uma vez caracterizada a reprovabilidade da conduta, a avaliação de existência de má-fé não é requisito essencial à culpabilidade do recorrente. De outro modo, tal elemento anímico, subjetivo da conduta, deve ser considerado apenas como agravante, no sentido de majorar a dosimetria da pena.
	7.5. Neste sentido, considerando ainda que a má-fé não pode ser presumida, devendo, portanto, ser demonstrada, reforça-se que sua existência sequer foi cogitada na análise desta corte de Contas.
	7.6. Assim, conclui-se que a alegação de ausência de má-fé dos responsáveis não é capaz de afastar a imputação do débito e a cominação da multa, vez que não é pressuposto de sua aplicação. Ademais, tendo em vista que a manifestação de má-fé não foi expressamente considerada na dosimetria da pena, reputa-se irrelevante o argumento do recorrente. 
	7.7. Era esperado de um gestor médio uma atuação zelosa com programas de políticas públicas. É razoável afirmar que era possível ao responsável ter consciência das irregularidades encontradas e que era exigível conduta diversa daquela que adotou, consideradas as circunstâncias que o cercava. 
	7.8. Os elementos acostados aos autos permitem concluir que o recorrente agiu, no mínimo, com culpa grave. Além de que, foram justamente suas atuações no exercício das atribuições que lhes competiam, que favoreceram e permitiram a consumação das irregularidades constatadas, estando presentes os elementos da conduta culposa, da violação normativa e do nexo de causalidade. 
	7.9. Inexistem, nos autos, elementos que demonstrem a boa-fé dos responsáveis ou a ocorrência de outros excludentes de culpabilidade. Nesse sentido, vale repisar que o responsável não logrou êxito em comprovar a realização do objeto, e, por conseguinte, a correta aplicação dos recursos públicos sob sua responsabilidade. 
	7.10. Ainda sobre o aferimento da boa-fé, esta Corte o faz expressamente e somente pode ocorrer quando estiverem presentes elementos suficientes para aquilatar os motivos das condutas adotadas por gestores de recursos públicos, que, no caso de tomadas de contas especiais, não desfrutam, em princípio, da presunção de boa-fé (Sessão de 06/07/1994 - Ata 31/94 - Plenário, Acórdão 63/1994, relatado pelo Ministro Bento José Bugarin) .
	7.11. Relativamente a esse aspecto, a jurisprudência deste Tribunal sedimentou entendimento de que, quando se trata de processos atinentes ao exercício do controle financeiro da Administração Pública, tais como o que ora se examina, a boa-fé não pode ser presumida, devendo ser demonstrada e comprovada a partir dos elementos que integram os autos.
	7.12. Tal interpretação decorre da compreensão de que, relativamente à fiscalização dos gastos públicos, privilegia-se a inversão do ônus da prova, pois cabe ao gestor comprovar a boa aplicação dos dinheiros e valores públicos sob sua responsabilidade. Nesse contexto, e após exame de toda a documentação carreada aos autos, não há como se vislumbrar a boa-fé na conduta dos responsáveis, já que não foram constatados atos ou fatos atenuantes os quais pudessem apontar para atitude zelosa e diligente na gestão da coisa pública.
	7.13. Sobre as notas fiscais apresentadas, os recorrentes não trouxeram novos elementos capazes de afastar as irregularidades apuradas. Por oportuno, transcreve-se elucidativa análise sobre o tema empreendido no relatório fundamentador do acórdão ora guerreado (peça 87, p. 7) :
	'A execução financeira não foi comprovada devido a: 
	a) não apresentação de documentos de despesas emitidas em nome da entidade convenente, visto que, nas notas fiscais constantes na peça 56, pp. 49-69, o atesto e a identificação do convênio foi realizada em papel branco que foi sobreposto nos documentos de liquidação, ou seja, o mesmo documento pode ser utilizado em outros instrumentos, celebrados configurando indicio de má-fé na execução do instrumento, conforme disposto no item 19 do Parecer Técnico 1/2014/COTV/GEOFT/SEPLAM/SEPPIR/PR (peça 31, p. 8) ; essa situação caracteriza a ausência de nexo causal entre recursos do ajuste e o objeto executado, visto que as notas fiscais apresentadas não guardam relação com os recursos do convênio; 
	b) não houve encontro de contas entre a movimentação financeira da conta corrente (peça 10 e peça 56, p. 47) e sua escrituração contábil, relação de fornecedores e valores das notas fiscais do 'Projeto Orgulho de Ser Negro 2009' (peça 56, pp. 43 e 45) . Evidenciou-se que os registros das datas e valores lançados nos documentos de liquidação não coincidem com a movimentação bancária, conforme disposto no item 20 do Parecer Técnico 1/2014/COTV/GEOFT/SEPLAM/SEPPIR/PR (peça 31, p. 8) ; a ausência dessa correlação impede comprovar o nexo causal entre o objeto executado e os recursos do convênio, de modo que a boa e regular execução financeira do ajuste não está provada;
	c) os pagamentos não foram realizados mediante crédito na conta bancária de titularidade dos fornecedores e prestadores de serviços (peça 10 e peça 56, p. 47) , contrariando o art. 50, § 2°, inciso II, da Portaria Interministerial MP/MF/CGU 127/2008, conforme disposto no item 21 do Parecer Técnico 1/2014/COTV/GEOFT/SEPLAM/SEPPIR/PR (peça 31, p. 8) ; essa situação caracteriza a ausência de nexo causal entre recursos do ajuste e o objeto executado, visto que os pagamentos feitos não guardam relação com os fornecedores e prestadores de serviços.'
	7.14. Ao compulsar os autos, verifica-se que a documentação ora apresentada não tem o condão de atestar a regularidade na aplicação dos recursos federais geridos, ou mesmo comprovar a realização do objeto. Foram acostados aos autos cópias de fotografias as quais são ilegíveis (peça 116, pp. 18, 19) ou que não trazem qualquer informação sobre o evento realizado, local, data ou informação sobre o patrocínio federal (peça 116, pp. 17, 24, 32, 33, 40, 41, 47, 48, 60, 61, 72, 73, 87, 88, 100, 101, 119, 120, 136, 137, 157, 158, 172, 173, 197, 198, 214, 238, 239, 258, 259, 275, 276, 278, 279, e 282-285) . Constam, ainda, cópias de certificados sem os nomes dos alunos (peça 116, p. 23) . Tais documentos, inclusive, já foram apresentados anteriormente pelo ora recorrente à peça 77.
	7.15. Destaque-se que, no Parecer Técnico 01/2014/COTV/GEOFT/SEPLAN/SEPPIR/PR, foi identificado que foram inseridos documentos datados de 27/01/2009, fora da vigência do convênio, listas de presença do Ciclo de Palestras Acorda Zumbi, na Faculdade São José Realengo, na Universidade Moacir Bastos, sem especificação do tema (peça 31, p. 2) . Em que pese tais irregularidades, os recorrentes não apresentaram elementos aptos a afastar tais deficiências.
	7.16. Vale recordar que, de acordo com o plano de trabalho aprovado, o projeto previa a realização de quatro metas, a saber (peça 2, pp. 9-11) :
	7.16.1. Meta 1: montagem de exposição itinerante nas Faculdades São José, em Realengo; Fama, em Santa Cruz, e Moacyr Bastos, em Campo Grande, respectivamente em 10, 13 e 19 de novembro de 2009 - valor: R$ 148.300,00. Quanto a essa meta, não há comprovação ou registro fotográfico da exposição itinerante. As fotos encaminhadas tratam de evento sobre a exposição de roupas de orixás e sobre os eventos 'Acorda Zumbi' (peça 116, pp. 17-22, 25-31; 34-39, 42-46, 49-50, 62-71, 74-86, 89-99, 102-118, 121-135, 138-156, 159-171, 174-196, 199-213, 215-237, 240-257, 260-273, 280, 281) . Veja-se que as cópias das fotografias não trazem qualquer informação dobre a data e local da realização do evento, ou mesmo citam o convênio ou o patrocínio do Governo Federal.
	7.16.2. Meta 2: realização de uma grande culminância sobre a Consciência Negra no dia 20/11/2009, na praça do Ponto Chic, em Padre Miguel, com atividades relacionadas à culinária, religiões, ritmos e danças, missa africana, gincanas, apresentações artísticas e exibição de filme sobre a consciência negra - valor: R$ 221.500,00.
	7.16.3. Sobre a meta 2, os ora recorrentes não acostaram quaisquer cópias de fotografias ou publicidade sobre o evento. Portanto, persistem as irregularidades encontradas no material gráfico e publicitário apresentado fora do padrão legal, disposto pela Secretaria de Comunicação Social da Presidência da República e em discordância com o art. 39, inciso IX, da Portaria Interministerial MP/MF/GGU 127/2008 e com o art. 52, inciso IX, da Portaria Interministerial MP/MF/CGU  5071/2011.
	7.16.4. Meta 3: realização de três fóruns na Comunidade Vila Aliança, em Bangu, na Universidade Moacyr Bastos, em Campo Grande e na Faculdade São José, em Realengo, respectivamente nos dias 9, 14 e 17 de novembro de 2009 - valor: R$ 1.800,00. Os recorrentes não acostaram elementos tendentes a comprovar a realização desta meta. Limitaram-se a, no início do processo de contas, enviar listas de presença que fazem referência a uma palestra sobre a violência sofrida na comunidade (peça 31, p. 4) . 
	7.16.5. Meta 4: realização de três palestras nas faculdades São José, em Realengo, Fama, em Santa Cruz, e Moacyr Bastos, em Campo Grande, nos dias 10, 13 e 19 de novembro de 2009, respectivamente - valor: R$ 38.400,00. Os responsáveis também não conseguiram comprovar a realização dessa meta. Limitaram-se a enviar uma relação de listas de presença sem referência ao tema e sem data de realização (peça 31, p. 5) .
	7.17. No mais, os responsáveis não fazem qualquer referência sobre à irregularidade detectada quanto a inexistência de cotação de preço ou pesquisa de mercado nos processos de compras, ou sobre a inexistência de contrato com os prestadores de serviços e nem os elementos que definiram a escolha do fornecedor ou executante, em desacordo com os arts. 44, 45, 46 e 47 da Portaria Interministerial MP/MF/CGU 127/2008 e com os arts. 56 e 59, § 1°, da Portaria Interministerial MP/MF/CGU 507/2011 (peça 31, p. 8) .
	7.18. Quanto às irregularidades encontradas nas cópias de notas fiscais apresentadas e nos pagamentos efetuados, tal tema fora minunciosamente analisado no Parecer Técnico 01/2014/COTV/GEOFT/SEPLAN/SEPPIR/PR a seguir reproduzido (peça 31, p. 8) :
	'19. Nas notas fiscais constantes nas folhas 104 a 114 do Processo 00041.0000007/2009-91, o atesto e a identificação do convênio foi realizada em papel em branco que foi sobreposto nos documentos de liquidação, ou seja, o mesmo documento pode ser utilizado em outros instrumentos celebrados, configurando indício de má-fé na execução do instrumento.
	20. Ao fazer a conciliação bancária para comparar a movimentação financeira da conta corrente e sua escrituração contábil, evidenciou-se que os registros das datas e valores lançados nos documentos de liquidação não coincidem com a movimentação bancária. Portanto, não houve encontro de contas das partes envolvidas nas etapas estabelecidas na lapela 'Crono Físico'.
	21. Outra disfunção detectada foi que os pagamentos não foram realizados mediante crédito na conta bancária de titularidade dos fornecedores e prestadores de serviços, contrariando o art. 50, § 2°, inciso II, da Portaria Interministerial MP/MF/CGU 127/2008 e igualmente o art. 64, § 2º, inciso II, da Portaria Interministerial MP/MF/CGU 507/2011.
	22. Faz-se necessário registrar, também, que não houve comprovação da aplicação financeira, contrariando o art. 50 da Portaria Interministerial MP/MF/CGU  127/2008, e igualmente o art. 54, §1°, inciso I, da Portaria Interministerial MP/MF/CGU 507/2011.
	23. Houve despesas com tarifas bancárias em desacordo com art. 39 da Portaria Interministerial MP/MF/CGU 127/2008, e igualmente com o art. 52, inciso VII, da Portaria Interministerial MP/MF/CGU 507/2011.'
	7.19. Embora algumas falhas pudessem ser relevadas, quando isoladamente consideradas, a gravidade e a multiplicidade das irregularidades justificam a irregularidade das contas e a apenação dos responsáveis mediante a cominação de multa.
	7.20. No que se refere à execução física, verifica-se que os elementos juntados aos autos não permitem formar convicção quanto à sua concretização. Ainda assim, mesmo que fosse afastada a irregularidade afeta à não comprovação de efetiva realização do objeto do convênio - o que não ocorreu -, remanesceria a ausência de nexo de causalidade entre os recursos repassados e as despesas realizadas. Logo, não caberia a esta Corte de Contas abonar os dispêndios com os recursos federais, sem que, patentemente, ficasse demonstrado o referido nexo de causalidade.
	7.21. Por oportuno, vale acrescentar que a necessidade de comprovação inequívoca do nexo de causalidade é especialmente importante quando se trata de recursos federais geridos por pessoas que, ordinariamente, têm acesso a diversas fontes de recursos públicos e privados. Preocupa, nesses casos, pois, a possibilidade de gestores mal-intencionados bancarem uma única despesa com duas ou mais origens distintas, permitindo a apropriação indevida de verbas federais. 
	7.22. É pacífico no TCU o entendimento de que a ausência de nexo de causalidade entre os recursos recebidos por força de convênios e as despesas realizadas para a execução do objeto do ajuste impõe o julgamento das contas pela irregularidade e a condenação em débito do responsável, com a consequente aplicação da multa do art. 57 da Lei 8.443/1992 
	7.23. Esse entendimento fundamenta-se no dever de prestar contas, previsto no parágrafo único do art. 70 da Constituição Federal, bem como em outros normativos infraconstitucionais - como o Decreto-lei 200/1967 e a Instrução Normativa-STN 1/1997. 
	7.24. Conclui-se que não foram acostados aos autos documentos essenciais na comprovação da realização do objeto do convênio e da regularidade das contas. Em sentido oposto, foram identificadas uma multiplicidade de falhas e irregularidades.
	7.25. Os fatos apurados nos autos indicam a ocorrência de prejuízo ao erário, oriundo da não comprovação da execução do objeto conveniado, em desacordo com o termo de convênio assinado e as normas estabelecidas na Portaria Interministerial MP/MF/CGU 7.127/2008, revogada pela Portaria Interministerial MP/MF/CGU 507/2011, que rege as transferências voluntárias.
	CONCLUSÃO
	8. Em face das análises anteriores, conclui-se que:
	a) aplicável a prescrição ao considerarmos os fundamentos da Lei 9.873/1999, uma vez identificada a prescrição intercorrente;
	b) os fatos apurados nos autos indicam a ocorrência de prejuízo ao erário, oriundo da não comprovação da execução do objeto conveniado, em desacordo com o termo de convênio assinado e as normas estabelecidas na Portaria Interministerial MP/MF/CGU 7.127/2008, revogada pela Portaria Interministerial MP/MF/CGU 507/2011, que rege as transferências voluntárias;
	c) embora identificada a prescrição intercorrente, não se verificou no processo o decurso de tempo suficiente para caracterizar a iliquidez das contas, segundo os critérios adotados nas normas e jurisprudência aplicáveis na época. Ademais, se o responsável não produziu a documentação completa naquela época, foi por falta do zelo que lhe cabia ao lidar com os recursos públicos que lhe foram confiados.
	8.1.	Com base nessas análises, conclui-se pelo provimento do recurso para reconhecer a prescrição da pretensão ressarcitória e punitiva desta Corte de Contas. 
	PROPOSTA DE ENCAMINHAMENTO
	9. Diante do exposto, com fundamento no art. 32, inciso I, e 33 da Lei 8.443/1992, submetem-se os autos à consideração superior, propondo-se:
	a) conhecer dos recursos e, no mérito, dar-lhes provimento, no sentido de reconhecer a prescrição da pretensão punitiva e ressarcitória, arquivando-se os presentes autos; 
	b) comunicar aos recorrentes e aos demais interessados, a deliberação que vier a ser proferida por esta Corte."
	4. O titular da Secretaria de Recursos, apesar de manifestar concordância com a maior parte da análise contida na instrução, divergiu em relação ao mérito do recurso, por não ratificar a existência da  prescrição intercorrente a que se refere a Lei 9.873/1999. Sobre esse ponto fez as seguintes considerações:
	"7. Quando a prescrição ocorre na fase interna da TCE, como é o caso, esta secretaria tem observado em suas manifestações que, em muitos casos, este exame pode ficar prejudicado nos processos já em tramitação no TCU, constituídos anteriormente à decisão adotada pelo Supremo Tribunal Federal no Recurso Extraordinário 636.886. Isso porque, como a ação de ressarcimento até então era considerada imprescritível, as peças que compõem a TCE, elencadas no art. 10 da Instrução Normativa-TCU 71/2012, não contemplam informações pormenorizadas quanto ao andamento do procedimento de apuração no âmbito do órgão ou da entidade instauradora, o que obstaculiza, neste estágio, a conclusão por eventual paralisação processual por mais de três anos.
	8. Ante o exposto, com fundamento nos arts. 32, inciso I, e 33 da Lei 8.443/1992, proponho que este Tribunal conheça dos presentes recursos e, no mérito, negue-lhes provimento."
	5. O Ministério Público junto ao TCU, representado neste processo pelo Procurador Marinus Eduardo De Vries Marsico, apresentou alternativa distinta das sugeridas pela unidade técnica, propondo o provimento parcial do recurso, mas apenas para afastar as multas aplicadas, pelas seguintes razões:
	"À vista dos elementos contidos nos autos, aquiescemos à proposta da auditora de se reconhecer a ocorrência da prescrição intercorrente prevista na Lei 9.873/1999, mas discordamos da sugestão de tornar sem efeito a condenação em débito dos responsáveis. Entendemos que o efeito desse reconhecimento da prescrição deve se limitar às multas aplicadas. A jurisprudência majoritária no TCU ainda é pela imprescritibilidade do débito. As particularidades do direito material ao ressarcimento (vis-à-vis a pretensão sancionadora) recomendam que se mantenha esse juízo até que a discussão seja aprofundada pelo TCU.
	Quanto às considerações do secretário sobre possíveis prejuízos ao exame de ocorrência da prescrição quando essa ocorre na fase interna da TCE (peça 139) , pedimos vênias por delas discordar. A mera possibilidade de inexistir no processo algum documento criado na fase interna da TCE não é suficiente para se deixar de garantir a ordem pública processual. Se, eventualmente, há suspeita quanto à integralidade dos autos, deve-se adotar os procedimentos de saneamento disponíveis. Caso não haja tal suspeita ou não seja conveniente a adoção de tais procedimentos, cabe, até prova em contrário, a presunção de que o processo está completo, sendo possível, a qualquer tempo, que os julgadores avaliem de ofício a sua regularidade, inclusive quanto à ocorrência de prescrição. 
	Assim, ante o exposto, considerando ainda a análise das demais questões suscitadas no recurso em exame (peça 137) , com a qual nos alinhamos integralmente, manifestamo-nos pelo conhecimento do recurso, dando-lhe provimento parcial, de forma a tornar sem efeito o item 9.3 do Acórdão 5394/2020-TCU-Segunda Câmara (sanções aplicadas com fulcro no art. 57 da Lei 8.443/1992) ."
	É o relatório.

Maurício Sardinha Meneses dos Reis (OAB/RJ 119.316), Viviane de Azevedo da Silva (OAB/RJ 119.268) e outros

RECURSO DE RECONSIDERAÇÃO. TCE. CONVÊNIO. REALIZAÇÃO DO "PROJETO ORGULHO DE SER NEGRO". NÃO COMPROVAÇÃO DA REGULAR APLICAÇÃO DOS RECURSOS. CONTAS IRREGULARES. DÉBITO. MULTA. CONHECIMENTO DOS RECURSOS. DOCUMENTOS APRESENTADOS INCAPAZES DE COMPROVAR A REALIZAÇÃO DO OBJETO E DE DEMONSTRAR A REGULARIDADE DA EXECUÇÃO FINANCEIRA DO AJUSTE. INDÍCIOS DE FRAUDE. NÃO PROVIMENTO.

TOMADA DE CONTAS ESPECIAL (TCE)

Secretaria de Recursos (Serur)

Atendidos os requisitos de admissibilidade previstos nos arts. 32, inciso I, e 33 da Lei 8.443/1992, c/c o art. 285 do RI/TCU, o expediente encaminhado conjuntamente pelo Centro de Capacitação e Desenvolvimento Social (CCDS) e por seu ex-presidente, Sérgio Diego Gomes dos Anjos, pode ser conhecido como recurso de reconsideração contra o Acórdão 5394/2020-TCU-Segunda Câmara.
	2. A decisão recorrida julgou irregulares as contas da entidade e de seu ex-gestor condenando-os solidariamente em débito, além de imputar-lhes multas individuais, em decorrência da não comprovação da regular aplicação dos recursos repassados pela Secretaria de Políticas de Promoção da Igualdade Racial por meio do Convênio 70565/2009, para realização do "Projeto Orgulho de Ser Negro".
	3. Em sede de recurso, alegam os recorrentes, em síntese, que:
	a) o grande lapso temporal desde os fatos, superior a 10 anos, prejudica a reunião das provas da execução do convênio, resultando em prejuízo ao pleno exercício da ampla defesa e do contraditório;
	b) a impossibilidade de exercitar plenamente o direito de defesa deveria conduzir ao trancamento das presentes contas, por serem iliquidáveis, conforme previsto nos arts. 20 e 21 da Lei 8.443/1992;
	c) a vinculação das notas fiscais apresentadas com o respectivo convênio está demonstrada pela afixação de carimbo ao seu corpo e não somente pelo papel grampeado a cada uma delas;
	d) o extrato bancário da conta específica guarda pertinência com os pagamentos feitos, o que demonstraria a regularidade financeira do ajuste, devendo ser observado apenas que algumas notas fiscais foram quitadas por meio de mais de um cheque;
	e) foram apresentados fotos e vídeos que demonstram a efetiva execução física do convênio.
	4. Em face desses argumentos e dos elementos reunidos nos autos, a unidade técnica e o Ministério Público junto ao TCU (MP/TCU) acabaram formulando juízos distintos.
	5. Apesar de a auditora da Secretaria de Recursos, primeira a instruir o processo, ter considerado que os elementos apresentados pelos recorrentes seriam incapazes de demonstrar a regular execução do convênio, reconheceu ter havido prescrição intercorrente, conforme previsto no art. 1º, § 1º, da Lei 9.873/1999, razão pela qual propôs o provimento do recurso e o consequente arquivamento do feito.
	6. O titular da unidade técnica manifestou-se de acordo com a análise de mérito da auditora, mas não ratificou a existência da prescrição intercorrente a que se refere a Lei 9.873/1999. Assim, sugeriu que o recurso fosse rejeitado, mantendo-se a condenação anterior.
	7. Já o MP/TCU alinhou-se ao entendimento manifestado pela auditora quanto à ocorrência da prescrição intercorrente, mas defendeu que o efeito desse reconhecimento seja limitado às multas aplicadas, por admitir que a jurisprudência majoritária no TCU ainda é pela imprescritibilidade do débito. Nesse contexto, propôs que seja dado provimento parcial ao recurso para tornar sem efeito as multas aplicadas com base no art. 57 da Lei 8.443/1992 pelo item 9.3 do Acórdão 5394/2020-TCU-Segunda Câmara.
	8. Feito esse breve histórico do processo, passo a decidir.
	9. A primeira questão que merece ser debatida é exatamente a eventual incidência de prescrição, tema que mereceu amplas e variadas análises nos pareceres que precederam este voto. 
	10. No que diz respeito à pretensão ressarcitória, é de ampla ciência que o Supremo Tribunal Federal (STF) , ao apreciar o Recurso Extraordinário (RE) 636.886, fixou, em repercussão geral, a tese de que "é prescritível a pretensão de ressarcimento ao erário fundada em acórdão de Tribunal de Contas" (Tema 899) .
	11. Entretanto, esta Corte tem se guiado pelo entendimento de que tal tese diz respeito à fase de execução judicial de deliberação do Tribunal de Contas, tanto assim que, para resolver o caso concreto em que foi delineada, foi necessária a utilização da Lei 6.830/1980, a Lei de Execuções Fiscais, diploma legal evidentemente inaplicável à fase que antecede a formação do título executivo extrajudicial, caracterizada pela atuação do órgão de controle externo até a prolação do acórdão.
	12. Assim, continua válido o posicionamento adotado pelo STF, em 2008, no Mandado de Segurança (MS) 26.210, oportunidade em que foi fixada a tese da imprescritibilidade das ações de ressarcimento ao erário, bem como a Súmula TCU 282, cujo conteúdo é no mesmo sentido.
	13. Verifico, por último, que também não ocorreu, no presente caso, a prescrição da pretensão punitiva desta Corte. Segue-se, neste caso, os critérios definidos no Acórdão 1441/2016-TCU-Plenário, que, estabeleceu, em linhas gerais, o prazo geral de dez anos (CC, art. 205) , contado a partir da data da ocorrência do fato e interrompido pelo ato que ordenar a citação, a audiência ou a oitiva da parte.
	14. O termo inicial de contagem para a prescrição é o dia seguinte ao fim do prazo para a prestação de contas, ou seja, 23/01/2010. A pretensão punitiva, então, somente se operaria em 22/01/2020, mas tal prazo foi interrompido pelo despacho que autorizou a citação, expedido em 22/06/2019 (peça 61) , o que confirma a possibilidade de aplicação de sanção aos envolvidos.
	15. Quanto ao mérito, por estar integralmente de acordo com os pareceres lançados nos autos, pelo não provimento do presente recurso, adoto as análises neles contidas entre minhas razões de decidir, sem prejuízo de fazer breves considerações sobre alguns pontos que julgo mais relevantes.
	16. São amplas as provas de irregularidades graves na execução financeira do convênio:
	a) o atesto e a identificação do convênio nas notas fiscais foi realizada mediante a sobreposição de papel aos documentos de liquidação, configurando indicio de fraude na utilização do instrumento, conforme ressaltado no item 19 do Parecer Técnico 1/2014/COTV/GEOFT/SEPLAM/SEPPIR/PR (peça 31, p. 8) ;
	b) não há correspondência entre a movimentação financeira da conta corrente (peça 10 e peça 56, p. 47) , a relação de fornecedores e os valores das notas fiscais (peça 56, pp. 43 e 45) ;
	c) consulta feita ao Banco do Brasil (peças 146 a 149) demonstrou que a ampla maioria dos cheques foi emitida em nome de pessoas físicas e não dos fornecedores indicados. Além disso, o maior volume de recursos foi sacado diretamente por meio de cheques nominais à entidade ou seu presidente, Sérgio Diego Gomes dos Anjos.
	17. Os elementos presentes nos autos não apenas impossibilitam o estabelecimento de nexo causal entre recursos do ajuste e o objeto executado como também levantam sérias suspeitas sobre a ocorrência de fraude e desvio de valores.
	18. Nesse contexto, não há como dar provimento ao recurso do recorrente, devendo a decisão original ser mantida em sua integralidade.
	Assim, pelos motivos acima expostos, acompanho os pareceres elaborados pela unidade técnica e pelo Ministério Público junto ao TCU, com exceção da ressalva indicada acima relativamente à prescrição, e voto por que o Tribunal adote o acórdão que ora submeto à deliberação deste Colegiado.
TCU, Sala das Sessões, em 15 de março de 2022.
JORGE OLIVEIRA 
Relator